---
title: "Tutorial de Uso do Pacote Bioma Stats"
author: "Prof. Dr. Iuri E. P. Ferreira"
date: "26/04/2024. Atualizado em 02/10/2024."
output: 
  html_document:
#   pdf_document:
    toc: true
    toc_depth: 3
    number_sections: true
    theme: readable
    highlight: tango
    css: custom_styles.css
fontsize: 14pt
---

```{r setup, include=FALSE}
knitr::opts_chunk$set(echo = TRUE, message = FALSE, warning = FALSE,  fig.show = 'asis', 
fig.width=7, fig.height=5, out.width='100%', fig.align='center')
```

# Sobre o Bioma Stats

O _Bioma Stats_ é um pacote em R criado para facilitar o processamento e a análise de dados geoespaciais, com foco em uso e cobertura da terra (Land Use and Land Cover - LULC) no território brasileiro. O pacote foi desenvolvido para automatizar fluxos de trabalho complexos em análises ambientais, desde o download dos dados até a visualização dos resultados, sendo uma ferramenta acessível até para usuários iniciantes no R.

## Funcionalidades Principais

1. **Importação de dados geoespaciais**:
   - Integra dados de fontes como o projeto MapBiomas e o OpenStreetMap, permitindo análises detalhadas de atributos espaciais como proximidade a rodovias e corpos d'água.

2. **Análises de métricas de paisagem**:
   - Cálculo de métricas como fragmentação, densidade de borda e evolução temporal do uso do solo, essenciais para estudos de conservação e planejamento ambiental.

3. **Visualização de resultados**:
   - Permite visualizar mapas LULC e realizar análises customizadas em áreas de interesse, que podem ser definidas por shapefiles ou polígonos desenhados pelo usuário.

4. **Aquisição flexível dos dados**:
   - Permite baixar a coleção completa de uso e cobertura da terra diretamente do repositório público do MapBiomas (`download_mapbiomas`) ou utilizar coleções já armazenadas localmente pelo usuário, sem depender de servidores intermediários.

Com o _Bioma Stats_, o usuário pode automatizar várias etapas da análise ambiental, tornando o processo mais eficiente e menos suscetível a erros. O pacote é recomendado para pesquisadores de diversas áreas interessados em realizar análises ambientais com dados georreferenciados de maneira prática e intuitiva.



# Instalação

O _Bioma Stats_ é disponibilizado apenas na versão de teste e deve ser instalado diretamente de repositório do GitHub (`iep-ferreira/biomastats`).  

Para quem já instalou versões anteriores do programa, recomenda-se a remoção do pacote e a reinicialização da sessão do R. 

```{r eval = FALSE}
remove.packages("biomastats")
```

O pacote `devtools` é requerido para a instalção do programa. Para instalar e carregar o pacote `devtools`, use os comandos a seguir: 

```{r eval = FALSE}
#install.packages("devtools") # deixar comentado se houver instalação prévia
library(devtools)
```

Após carregar o `devtools`, o usuário deverá instalar e carregar o pacote `biomastats`. 

  + Instalação

```{r eval = FALSE, message=FALSE, warning=FALSE}
devtools::install_github("iep-ferreira/biomastats")
```

  + Carregamento

```{r message=FALSE, warning=FALSE}
library(biomastats)
```

# Definição do recorte

No programa Bioma Stats, o usuário pode importar um recorte via polígono em `.shp` ou definir uma área a partir de coordenadas centrais e da forma do recorte. 

## Importação de um recorte

O usuário tem a opção de indicar o caminho do `shapefile` a ser carregado. O próprio Bioma Stats contém alguns exemplos de arquivos `.shp` alocados na subpasta `./biomastats/shp/`, a qual é encontrada na biblioteca pessoal do R após a instalação do programa.  Para acessar o seu caminho, utilize o comando `system.file` como ilustrado a seguir:    

```{r results=FALSE}
(path_package <- system.file(package = "biomastats"))
```
O recorte pode ser visualizado, antes da análise, com auxílio dos pacotes `sf` e `mapview`. No código a seguir, o arquivo `.shp` com as delimitações da fazenda Lagoa do Sino, da UFSCar de Buri - SP, é carregado e visualizado. 

```{r}
ufscar_shp <- file.path(path_package, "shp/UFSCar.shp")
```

```{r}
# install.packages("sf")
# install.packages("mapview")
library(sf)
library(mapview)
mapview(sf::read_sf(ufscar_shp))
```

## Criação de um recorte

Outra forma de definir o recorte é a partir dr coordenadas centrais. Com as coordenadas centrais, a forma e o tamanho do recorte desejados pelo pesquisador, a função `make_polygon` do programa Bioma Stats é capaz de criar o `.shp` automaticamente. Neste caso, o usuário deve informar a latitude (`lat`), a longitude (`lon`), o diâmetro (`size`, em km) e a forma desejada (`shape` = `circle`, `hexagon` ou `square`), como demonstrado a seguir: 

```{r message=FALSE, warning=FALSE, results='hide'}
make_polygon(lat = -23.605, lon = -48.529, size = 2.5, shape = "hexagon")
```

Neste exemplo, criou-se uma região hexagonal de $2,5$km de diâmetro, centrada na localização do campus Lagoa do Sino. Observe que o `.shp` foi automaticamente salvo como `polygon.shp` no diretório `shp` da biblioteca pessoal do R `biomastats`.

```{r}
shp_path <- file.path(path_package, "shp/polygon.shp")
mapview(sf::read_sf(shp_path))
```

# Carregamento dos dados

Os dados de uso e ocupação do solo são carregados e pré-processados pela função `load_rasters`. O fluxo padrão tem duas etapas: (i) baixar a coleção completa do MapBiomas para um diretório local e (ii) carregar, a partir desse diretório, apenas o recorte de interesse. Como a coleção já se encontra baixada neste computador, somente a segunda etapa é executada aqui.

## Download da coleção completa

O download dos mapas anuais é feito uma única vez com a função `download_mapbiomas`, que obtém os arquivos diretamente do repositório público do MapBiomas e os salva no diretório indicado em `dest_dir`. Anos já presentes no diretório são ignorados, evitando `downloads` duplicados. Recomenda-se definir o caminho da coleção em uma variável, para reutilizá-lo nas etapas seguintes.

```{r message=FALSE, warning=FALSE}
path_collection_10 <- "C:/Users/Pichau/Documents/collection_10"
```

Como a coleção já está disponível localmente, o comando de download a seguir é apenas ilustrativo e **não** precisa ser executado novamente.

```{r eval=FALSE, message=FALSE, warning=FALSE}
download_mapbiomas(dest_dir = path_collection_10, data_type = "cover", 
                   collection = 10, time_range = c(1985, 2024))
```

## Carregamento local do recorte

Com a coleção armazenada localmente, o recorte é carregado com `load_rasters` usando `method = "library"`. O usuário informa o caminho do `shapefile` (`shape_path`), o intervalo de anos (`start` e `end`), o caminho da pasta onde a coleção foi salva (`import_folder_path`) e a coleção utilizada (`collection`).

```{r message=FALSE, warning=FALSE, results='hide'}
mapas <- load_rasters(
  shape_path = ufscar_shp,
  start = 1985, end = 2024,
  method = "library",
  import_folder_path = path_collection_10,
  collection = 10
)
```

Observe que o usuário deve sempre especificar os anos de início (`start`) e fim (`end`) do estudo. A Coleção 10 do MapBiomas, utilizada neste material, contém mapas anuais de uso e ocupação do solo de 1985 a 2024.

Como `load_rasters` apenas recorta a janela de interesse a partir dos arquivos nacionais, qualquer número de recortes pode ser carregado localmente de forma rápida e sem novas transferências pela internet.

# Exportação e leitura de objetos do Bioma Stats

Os mapas pré-processados no Bioma Stats podem ser exportados e distribuídos como objeto de dados do R (`Rdata`). Dessa forma, os resultados podem ser compartilhados com outros pesquisadores ou guardados para análises futuras, evitando refazer o recorte da coleção.

```{r eval=FALSE}
save(mapas, file = "./meu_recorte_ufscar.Rdata")
```

Todas as informações relevantes são recuperadas quando o usuário carrega o arquivo `.Rdata`, recuperando o objeto `mapas` com todos os seus atributos: 

```{r eval=FALSE}
load("./meu_recorte_ufscar.Rdata")
```

Os objetos do Bioma Stats possuem atributos como horizonte de tempo (`time_range`), delimitações do recorte (`shape`) e rasters recortados e reprojetados para WSG84 (`rasters`). Eles podem ser acessados diretamente, usando o comando \$. 

```{r}
mapas$time_range
```

# Cálculo de áreas 

A função `get_area` do Bioma Stats faz o cálculo de área das classes da paisagem e corrige o seu valor de acordo com as coordenadas dos pixels. As áreas são exportadas na forma de tabela estruturada, organizadas por classe da paisagem e ano.  

```{r}
results <- get_area(mapas, plot_type = "areaplot")
head(results$aggregate_data, 6)
```

O atributo `time` do resultado fornece ao usuário o gráfico de séries temporais para todas as classes de uso e ocupação do solo existentes na paisagem. Há duas opções para o gráfico das séries temporais: `plot_type = "areaplot"` ou `plot_type = "profile"`.  

```{r}
results$time
```

# Mapas de uso e ocupação

Adicionalmente, comando `land_vis` permite ao usuário visualizar o mapa de uso e ocupação da área para o ano de sua escolha. As cores e legendas seguem o padrão seguem normas técnicas e foram importados da plataforma MapBiomas. 

## Mapa da UFSCar Lagoa do Sino, ano de 1990

```{r}
land_vis(mapas, year = 1990)
```

## Mapa da UFSCar Lagoa do Sino, ano de 2024

```{r}
land_vis(mapas, year = 2024)
```

# Distribuição de classes

O comando `land_dist` apresenta a distribuição de classes, em termos de área total, para o ano de referência. As opções são gráfico de colunas (`type = "barplot"`) e de pizza (`type = "pie"`).

## Gráfico de colunas 

```{r}
land_dist(results, year = 2024, type = "barplot")
```

## Gráfico de setores

```{r}
land_dist(results, year = 2024, type = "pie")
```

# Métricas da paisagem

O Bioma Stats também apresenta um módulo para a reclassificação e métricas da paisagem. O módulo é integrado com o programa `landscapemetrics` do R e possui uso intuitivo: na função `biomastats_metrics`, o usuário precisa passar o objeto no padrão biomastats, o horizonte de tempo, a zona de fuso horário,  o hemisfério (`"south"` ou `"north"`) e as métricas de interesse (`"Frag. Avg. Area (ha)"`, `"Edge Length (m)"`, `"Edge Density (m/ha)"`,          
`"Total Reclassified Area (ha)"`, `"Aggregation Index (%)"`, `"Number of Fragments"`         
). Ao fazer `metrics = "keep.all"`, todas as métricas existentes no programa serão calculadas. 


Por padrão (`classes = NULL`), o programa abre uma janela seletora para a escolha interativa das classes de uso e ocupação do solo. Para tornar a análise reprodutível, os códigos das classes também podem ser informados diretamente no argumento `classes`. No exemplo a seguir, selecionamos as classes florestais Formação Florestal (código 3) e Formação Savânica (código 4).

```{r message=FALSE, warning=FALSE, results='hide'}
plot_teste <- biomastats_metrics(mapas, start = 1985, end = 2024, zone = "22",
                                 hemisphere = "south", classes = c(3, 4),
                                 metrics = "keep.all")
```

As métricas são exportadas na forma de tabela, como retorno da função `biomastats_metrics`: 

```{r}
head(plot_teste$metrics_table, 6)
```

Elas também podem ser visualizadas em gráficos de séries temporais, como ilustram os exemplos a seguir: 

## Área das classes selecionadas

```{r}
plot_teste$area_plot
```

## Índice de agregação para as classes selecionadas

```{r}
plot_teste$ai_plot
```

## Gráficos customizáveis

As saídas gráficas do _Bioma Stats_ são objetos oriundos do pacote gráfico `ggplot2`. Dessa forma, os gráficos podem ser customizados usando a sintaxe introduzida por Hadley Wickham no `ggplot2`. Por exemplo, abaixo usamos a sintaxe do `ggplot2` para mudar a cor dos pontos e remover as grades de fundo.    

```{r}
# install.packages("ggplot2")
library(ggplot2)
plot_teste$ai_plot +
  geom_point(color = "red") +  # Troca a cor dos pontos para azul (pode trocar por outras cores)
  theme_minimal() +  # Aplica um tema minimalista no fundo
  theme(
    panel.grid = element_blank()  # Remove todas as grades
  )
```


# Dicionário de classes e mapas reclassificados

O _Bioma Stats_ contém um dicionário de classes, indicando seus códigos, níveis hierárquicos, nomes em Português e Inglês, e cores padronizadas pela norma brasileira do IBGE.  

No exemplo a seguir, o dicionário é carregado a partir do comando `dict_build` e, com os códigos processados em `biomastats_metrics`, os nomes das classificações usadas são recuperados. 

```{r}
dicti <- biomastats:::dict_build()
dicti$class[dicti$code %in% plot_teste$classes]
```
# Mapas reclassificados

O _Bioma Stats_ também apresenta recurso para visualizar os mapas após a reclassificação. A função `reclass_map` processa objetos exportados pela função `biomastats_metrics` e, para usá-la, o usuário precisa apenas informar o objeto exportado (`obj = plot_teste`, por exemplo) e o ano de interesse. 

## Mapa da Lagoa do Sino reclassificado em 1985

```{r}
reclass_map(obj = plot_teste, year = 1985)
```

## Mapa da Lagoa do Sino reclassificado em 2024

```{r}
reclass_map(obj = plot_teste, year = 2024)
```

# Contribua com o projeto

Se você deseja: 

  + Sugerir novas funcionalidades ao programa 
  
  + Reportar erros 
  
  + Solicitar suporte técnico
  
  + Colaborar com o projeto

[Entre em contato conosco por e-mail](mailto:iuri@ufscar.br)

# Agradecimentos

A equipe do CeMECA - UFSCar Lagoa do Sino agradece ao Projeto MapBiomas pela disponibilização das coleções de uso e cobertura da terra. Os dados utilizados neste estudo são provenientes do MapBiomas – Coleção 7 da Série Anual de Mapas de Cobertura e Uso do Solo do Brasil, acessados em outubro de 2023 em https://mapbiomas.org.

A equipe do CeMECA - UFSCar Lagoa do Sino agradece ao Conselho Nacional de Desenvolvimento Científico e Tecnológico (CNPq) pelo fomento 406540/2023 - 3. 

Agradeço a equipe CeMECA pela colaboração no desenvolvimento e teste do Programa _Bioma Stats_: 
- **Kaik Octaviano Fontana** - Pré-processamento de dados
- **Cristiano Augusto de Souza** - Funções de visualização
- **Paulo Guilherme Molin** (ctb) - Consultoria em GIS
- **Mateus Faria Santa** - Funções de visualização
- **Ruth Silva Souza**  - Funções de visualização
- **Victor de Camargo Gomes** - Métricas de paisagem
- **Ana Beatriz Oliveira Prado** - Aquisição de dados e sistemas de comunicação
- **Ronan Emmanuel de Paula Ferreira** - Sistemas de comunicação
- **Gustavo Bilia Marques** - Aquisição de dados e sistemas de comunicação
- **João Vitor Valença Stefanini** - Sistemas de comunicação e visualização

Agradeço aos prof. pesquisadores, membros do Projeto Universal CNPq 406540, e que assessoram a equipe de desenvolvimento do _Bioma Stats_ em diversas frentes: 

- **Prof. Dr. Paulo Guilherme Molin** - Assessoria em Geotecnologias  
- **Prof.ª Dr.ª Débora Cristina Rother** - Assessoria em Ecologia da Paisagem
- **Prof. Dr. Heber Lombardi de Carvalho** - Assessoria em Gestão e Sistemas de Informação 
- **Prof. Dr. Jorge Luis Rodrigues Pantoja Filho** - Assessoria em Meio Ambiente
- **Prof. Dr. Rafael Tiezzi de** - Assessoria em Meio Ambiente

# Termos de uso

O código-fonte deste programa está protegido por direitos autorais e é regido pela Licença GNU Affero General Public License (GNU AGPL) versão 3.0 ou posterior. Qualquer redistribuição ou modificação do código-fonte deve ser realizada de acordo com os termos desta licença.

É crucial destacar que a GNU AGPL estabelece a necessidade de que os autores do software sejam devidamente reconhecidos em qualquer redistribuição ou modificação efetuada no código-fonte original. Tal premissa se constitui como um requisito imprescindível para assegurar o respeito aos direitos autorais dos criadores do software, bem como para manter a transparência e a credibilidade do software, objetivos estes que são de grande relevância para toda a comunidade de usuários e desenvolvedores de software livre. Consequentemente, é fundamental observar tal exigência ao utilizar o programa.

A documentação deste programa foi confeccionada com a ajuda do modelo de linguagem GPT-4, desenvolvido pela OpenAI. O GPT-4 é uma ferramenta de inteligência artificial avançada que utiliza técnicas de aprendizado profundo para gerar texto natural em diversos idiomas e áreas de conhecimento. Agradecemos à OpenAI pelo fornecimento desta ferramenta e reconhecemos a sua contribuição na elaboração desta documentação.

Ao utilizar este programa, você concorda em cumprir os termos e condições estabelecidos pela Licença GNU Affero General Public License (GNU AGPL) versão 3.0 ou posterior. Para obter mais informações sobre a licença, consulte o arquivo "LICENSE" que acompanha este programa ou acesse o seguinte link: <https://www.gnu.org/licenses/agpl-3.0.html>.

