---
title: "Bioma Stats Dashboard - Example"
author: Mateus Faria Santana, Iuri Emmanuel de Paula Ferreira
output: html_document
runtime: shiny
---


<style type="text/css">

body{ /* Normal  */
font-size: 14px;
}
td {  /* Table  */
font-size: 12px;
}
h1.title {
font-size: 22px;
}
h1 { /* Header 1 */
font-size: 16px;
}
h2 { /* Header 2 */
font-size: 16px;
}
h3 { /* Header 3 */
font-size: 16px;
font-family: "Times New Roman", Times, serif;
}
code.r{ /* Code block */
font-size: 10px;
}
pre { /* Code block - determines code spacing between lines */
font-size: 10px;
}
</style>


<div style="text-align: justify"> 


```{r echo=FALSE}
library(shiny)
library(devtools)
#devtools::install_github("iep-ferreira/biomastats")
library(biomastats)
library(leaflet)
library(sf)
library(DT)
library(kableExtra)
library(ggplot2)
```

## Próximos passos

  [ ] Conferir se os parâmetros `start` e `end` estão funcionando adequadamente
  [ ] Adicionar seletor da base de dados
  [ ] Inserir gráfico interativo da área de estudo + recorte da área em estudo
  [ ] Permitir carregamento de shp externo
  [ ] Permitir recortes municipais
  [ ] Adicionar gráfico de barras
  [ ] Adicionar gráfico de setores
  [ ] Adicionar recursos para download
  [ ] Hospedar app em nuvem
 

```{r echo=FALSE}
# Define UI
ui <- fluidPage(
  
  inputPanel(
    selectInput("shape", "Choose the cutout shape:",list("circle","square","hexagon")), 
    sliderInput("start", "Select the study's start year:", min = 1985, max = 2021, value = 1985, step = 1),
    sliderInput("size", "Cutout diameter (km)", min = 0.5, max = 5, value = 1, step = 0.1),
    selectInput("yr", "View Reference Year", choices = seq(1985, 2021, by = 1)),
    actionButton("playButton", "Play")
  ),
    
  mainPanel(
      tabsetPanel(type = "tabs",
#                  tabPanel("Study Area", verbatimTextOutput("preencher")), 
                  tabPanel("Time Series", plotOutput("plot")),
                  tabPanel("Annual Maps", plotOutput("plot2")),
                  tabPanel("Data Table", tableOutput("summary")),
                  tabPanel("Pie Chart", plotOutput("plot3"))
    )
  )
)

# Define server 
server <- function(input, output, session) {
  
  recortes <- eventReactive(input$playButton,{
    cutout <- make_polygon(lat = -23.602, lon = -48.524, size = as.numeric(input$size), shape = input$shape)
    recor <- load_rasters(start=as.numeric(input$start), end = 2021, data_from = "example")
    return(recor)
    })
  
observeEvent(input$start,{
    updateSelectInput(session, "yr", "View Reference Year", choices = as.numeric(input$start):2021)
  })  
  
observeEvent(input$playButton, {
  output$summary <- renderTable({
    results <- get_area(recortes())
    DT::datatable(results$aggregate_data)
  })
  
  output$plot <- renderPlot({
    results <- get_area(recortes())
    p <- results$time_series # assuming this returns a ggplot object
    p <- p + theme(text = element_text(size = 20), # change overall text size
                   axis.title = element_text(size = 24), # change axis title size
                   legend.title = element_text(size = 22)) # change legend title size
    
    print(p)
}, height=500 , width=800 ) # end renderPlot
  
  output$plot3 <- renderPlot({
    results <- get_area(recortes())
    p <- land_dist(results, year = input$yr, type = "pie") # assuming this returns a ggplot object
    p <- p + theme(text = element_text(size = 20), # change overall text size
                   axis.title = element_text(size = 24), # change axis title size
                   legend.title = element_text(size = 22)) # change legend title
        print(p)
}, height=500 , width=800 ) # end renderPlot
  
}) # end observeEvent  

  

observeEvent(input$yr, {
  output$plot2 <- renderPlot({
    p <- land_vis(recortes(), as.numeric(input$yr))
    p <- p + theme(text = element_text(size = 20), # change overall text size
                   axis.title = element_text(size = 24), # change axis title size
                   legend.title = element_text(size = 22)) # change legend title size
    print(p)
}, height=500 , width=800 ) # end renderPlot
}) # end observeEvent  

}
```


```{r echo=FALSE}
# Run the application 
shinyApp(ui = ui, server = server)
```
```{r}

```

</div>