---
title: "Tutorial de Uso do Pacote Bioma Stats"
author: "iuri"
date: "2023-05-13"
output: pdf_document
---

```{r setup, include=FALSE}
knitr::opts_chunk$set(echo = TRUE)
```

## Instalação

O _Bioma Stats_ é disponibilizado apenas como versão em desenvolvimento e deve ser instalado diretamente de repositório do GitHub (`iep-ferreira/biomastats`).    

```{r}
# para remover versões anteriores do pacote
#remove.packages("biomastats")
library(devtools)
devtools::install_github("iep-ferreira/biomastats")
library(biomastats)
```

O caminho para o pacote pode ser verificado com o código a seguir: 

```{r results=FALSE}
(path_package <- system.file(package = "biomastats"))
```

A pasta raiz do pacote apresenta as seguintes sub-pastas: 

  + `./shp` : a pasta contém arquivos .shp usados para recortar os rasters de uso e ocupação do solo. 
  + `./maps-library` : a pasta é criada automaticamente quando o usuário realiza downloads de mapas através do programa. A pasta contém o mosaico dos mapas utilizados desde a instalação. 
  + `./shared-links` : a pasta contém links autenticados para a obtenção de mapas fragmentados de uso e ocupação do solo. 
  
Na pasta `./maps-library` estão inclusos dados de LULC como exemplo, contendo a região do município de Itapetininga-SP, Brasil.   
  
## Carregamento dos dados de uso e ocupação do solo

Os dados de uso e ocupação do solo podem ser carregados de três formas, durante a aplicação da função de carregamento dos rasters (`load_raster`): 

  + `Download prévio`: nessa abordagem, o usuário deve fornecer o caminho para uma pasta com os mapas anuais de uso e cobertura do solo da plataforma MAPBIOMAS <https://mapbiomas.org/>. 

 Os mapas devem ser nomeados seguindo o padrão 
 
 PADRÃO AQUI
 
  + `Download automático`: ao especificar um recorte, o programa realiza automaticamente o download dos mapas e os armazena em `"./mapbiomas/maps-library"`. As imagens são guardadas para uso posterior, evitando `downloads` duplicados. 
  
  O fornecimento dos mapas é realizado por um protocolo `peer-to-peer`, que permite a distribuição de arquivos de forma decentralizada. **A rede colaboradores ainda é pequena e, portanto, o fornecimento de mapas pode ser suscetível a instabilidades da rede**  

Recomenda-se o `download automático` apenas para recortes pequenos (cidades ou regiões administrativas).  

  + `Biblioteca de mapas`: para recortes já baixados, o carregamento pode ser feito através da biblioteca de mapas (`"./mapbiomas/maps-library"`). Os mosaicos de `downloads` já realizados são compactados em imagens de nome `"map-year.tif"`. 
  
## Fluxo de Trabalho

O programa `biomastats` pode ser inicializado de duas formas, com a importação de um _shapefile_ ou através de um polígino desenhado entorno de coordenadas de referência. 

  + Caso 1: Importação de um _shapefile_

Nesta etapa, utilizaremos o shapefile de Itapetininga como exemplo: 


```{r}
ita_shp <- file.path(path_package, "shp/itapetininga.shp")
library(mapview)
mapview(sf::read_sf(ita_shp))
```


```{r}
recortes <- load_rasters(shape_path = ita_shp, start=1985, end=2020, data_from = "example")
```
```{r}
results <- get_area(recortes)
```

```{r}
land_vis(recortes, year = 1985)
```







```{r}
#folder_path <- "D:/iuri-external-hd/mapbiomas/colecao-sete/"
recortes <- load_rasters(shape_path = ita_shp, start=1986, end=1988, data_from = "folder", folder_path = folder_path)
```

<!-- # Carregamento via download -->

<!-- ## Mosaico - inspeção -->

<!-- ```{r} -->
<!-- index_fragments <- readRDS(file.path(caminho_pacote, "data/mosaic.rds")) -->
<!-- index_fragments[[1985]] -->
<!-- ``` -->

<!-- ## criando e visualizando o recorte -->

<!-- ```{r} -->
<!-- bf <- make_polygon(lat = -23.62, lon = -48.55, size = 4, shape = "square") -->
<!-- library(mapview) -->
<!-- mapview(bf$polygon) -->
<!-- ``` -->

<!-- ## Fragmentos necessários -->

<!-- ```{r} -->
<!-- shape_path <- file.path(caminho_pacote, "./shp/itapetininga.shp") -->
<!-- compare_shapefiles(shape_path = shape_path) -->
<!-- ``` -->

<!-- ## Download dos fragmentos necessários -->

<!-- ```{r} -->
<!-- path_shp <- file.path(caminho_pacote, "shp/itapetininga.shp") -->
<!-- compare_shapefiles(shape_path = path_shp) -->
<!-- recortes <- load_rasters(shape_path = path_shp, start=1986, end=1988, data_from = "download") -->
<!-- ``` -->

<!-- ## Mosaico - inspeção -->

<!-- ```{r} -->
<!-- index_fragments <- readRDS(file.path(caminho_pacote, "data/mosaic.rds")) -->
<!-- index_fragments[[1985]] -->
<!-- ``` -->

<!-- # Calculando areas -->

<!-- ```{r} -->
<!-- results <- get_area(recortes) -->
<!-- results$aggregate_data -->
<!-- results$Years -->
<!-- results$`Occupied area` -->
<!-- results$time_series -->
<!-- ``` -->

<!-- # Visualização do uso e ocupação -->

<!-- ```{r} -->
<!-- land_vis(recortes, year = 1986) -->
<!-- ``` -->

<!-- # Distribuição do uso e ocupação -->

<!-- ```{r} -->
<!-- land_dist(results, year = 1985, type = "pie") -->
<!-- ``` -->

<!-- ```{r} -->
<!-- land_dist(results, year = 1985, type = "barplot") -->
<!-- ``` -->






<!-- # carregando rasters -->

<!-- ```{r} -->
<!-- #path_to_rasters <- "D:/iuri-external-hd/mapbiomas/colecao-sete" -->
<!-- #list.files(path_to_rasters) -->
<!-- recortes <- load_rasters(shape_path = path_to_shape, start=1985, end=2021, data_from = "download", folder_path =  path_to_rasters) -->
<!-- ``` -->

<!-- # Calculando areas -->

<!-- ```{r} -->
<!-- results <- get_area(recortes) -->
<!-- results$aggregate_data -->
<!-- results$Years -->
<!-- results$`Occupied area` -->
<!-- results$time_series -->
<!-- ``` -->

<!-- # Visualização do uso e ocupação -->

<!-- ```{r} -->
<!-- land_vis(recortes, year = 2020) -->
<!-- ``` -->

<!-- # Distribuição do uso e ocupação -->

<!-- ```{r} -->
<!-- land_dist(results, year = 1985, type = "pie") -->
<!-- ``` -->

<!-- ```{r} -->
<!-- land_dist(results, year = 1985, type = "barplot") -->
<!-- ``` -->










